【裁判字號】    99,台上,1481
【裁判日期】    990311
【裁判案由】    公共危險
【裁判全文】
最高法院刑事判決            九十九年度台上字第一四八一號
上  訴  人  甲  ○
選任辯護人 林祈福律師
上列上訴人因公共危險案件，不服台灣高等法院台南分院中華民
國九十九年一月二十七日第二審判決（九十八年度上訴字第一二
０五號，起訴案號：台灣台南地方法院檢察署九十八年度營偵字
第一二六三號），提起上訴，本院判決如下：
    主   文
原判決撤銷，發回台灣高等法院台南分院。
    理   由
本件原判決認定上訴人甲○因不滿女友蔡育如欲與其分手，竟基
於放火燒燬現供人使用住宅之犯意，於民國九十八年七月二十九
日上午二時許，至台南縣新營市○○路與民治路口之「大新營加
油站」，以新台幣（下同）十八元購得汽油一瓶，即於同日上午
二時十八分許，前往新營市○○路一五二之一號蔡育如經營之「
玩髮客棧美髮店」後方防火巷，將所購得汽油潑灑在蔡育如所有
之洗衣機下方，再以打火機點燃，待起火後旋即騎乘機車離去，
嗣因火勢未延燒，僅燒燬洗衣機排水管而未遂。詎上訴人仍心有
未甘，復於同日上午八時許，另基於放火燒燬現供人使用住宅之
犯意，前往上開加油站，以十八元購得汽油一瓶後，於同日上午
八時五十七分許，返回該美髮店後方防火巷，使用該打火機以相
同方式引燃該處蔡育如所有之冷氣機，因火勢延燒不慎燒傷其頭
部、手部、腳部，乃逃離該處，其後火勢繼續擴大，燒燬蔡育如
所有之冷氣機、洗衣機各一臺、鐵門一片，並延燒至隔壁即同路
一五二之二號周建良所有之冷氣機一臺、鐵門一片等物品，幸經
台南縣消防局據報後迅速到場撲滅火勢而未遂。嗣於同日下午五
時十三分許，經警依現場遺留之拖鞋、銀色手錶各一支，循線在
新營市○○路十三號查獲上訴人，並扣得打火機一個等情。因認
第一審判決變更檢察官起訴法條，依數罪併罰之例，論處上訴人
放火燒燬現供人使用之住宅未遂罪，計二罪刑，並定其應執行之
刑，為無不合，予以維持，駁回上訴人之第二審上訴。固非無見
。
惟查：(一)有罪判決書所記載之犯罪事實，為論罪科刑適用法律之
基礎，故凡於適用法律有關之重要事項，必須詳加認定，明確記
載，然後於理由內敘明犯罪事實所憑之證據及認定之理由，始足
為適用法律之依據。若事實未有此記載，而理由加以說明，為理
由失其依據。如事實有此記載，理由未予說明，則為理由不備，
按諸刑事訴訟法第三百七十九條第十四款規定，其判決當然為違
背法令。原判決事實認定上訴人係基於放火燒燬現供人使用住宅
之犯意，於案發當日上午先後兩次前往新營市○○路一五二之一
號其女友蔡育如經營之「玩髮客棧美髮店」後方防火巷，分別以
汽油潑灑在蔡育如所有洗衣機、冷氣機上，再引火點燃之方式縱
火等情，理由內並說明蔡育如所經營上開美髮店係現供人使用之
住宅，而論以上訴人二放火燒燬現供人使用之住宅未遂罪刑，然
其事實欄對於該美髮店係「現供人使用之住宅」之構成要件事實
，則未加認定、記載，致所為理由論敘已失其事實依據，而有判
決理由矛盾之違法。(二)依原判決認定之事實，上訴人於九十八年
七月二十九日上午八時許，基於放火燒燬現供人使用住宅之犯意
，再度至上開美髮店後方防火巷，在蔡育如所有冷氣機潑灑汽油
點火方式引燃，因火勢擴大，乃燒燬蔡育如所有冷氣機、洗衣機
各一臺、鐵門一片，並延燒至隔壁即同路一五二之二號周建良所
有之冷氣機一臺、鐵門一片等情。然依台南縣消防局火災調查鑑
定書（九十八年八月三日）關於該次火災發生原因研判其「起火
處」分別為新營市○○路一五二之一號後方之洗衣機及冷氣室外
機，而其結論欄內並認此二處機台相距約二公尺，之間並無擺放
可燃物供延燒途徑，乃研判該二處為個別獨立燃燒，且不相連之
起火處。又該消防局另一火災調查鑑定書（九十八年八月四日）
，係就九十八年七月二十九日二時十五分，發生在同上路一五二
之二號屋後防火巷之火災而為鑑定，其中台南縣消防局第一救災
救護大隊新營救災救護分隊火災出動觀察紀錄，亦記載新營市○
○路一五二之二號屋後防火巷之火災報案時間為九十八年七月二
十九日二時十五分（見警二卷第六、十一、三十六頁）。依此，
蔡育如所有洗衣機、冷氣機（即上開鑑定書所稱冷氣室外機，下
同）為二不同起火點所在，似非同次遭火延燒波及，而周建良所
有之冷氣室外機，則係在同日上午二時許，已遭火噬，並非至當
日上午八時五十七分許，始遭上訴人放火延燒所致。是原判決事
實之認定要與上開卷證並不相符，而有證據上理由矛盾之違誤。
(三)上訴人自警詢，迄偵、審中，始終否認有放火燒燬現供人使用
住宅犯意，迭次辯稱該置於蔡育如美髮店後方防火巷之洗衣機、
冷氣機係伊與蔡女合資購買，因蔡女要求分手，伊心有不甘，故
要將之燒燬，以為報復，伊倘有縱火燒屋犯意，不可能兩次均祇
購買十八元汽油，且僅分別潑灑在洗衣機及冷氣機上，況所購買
汽油實際亦未全數潑灑，伊確無燒燬該住宅犯意等語，此觀諸上
訴人兩次縱火所購買之汽油均僅有十八元之價量，而該坐落新營
市○○路一五二之一號建築物之結構，為鐵皮屋平房，上訴人兩
次縱火，均僅將汽油潑灑在該洗衣機及冷氣機上，且其縱火結果
，除燒燬該二機器外，其緊靠之鐵皮牆面均僅受火燻燒變黑，並
未因之延燒屋內（見同上警卷第三十八、三十九頁、第五十二至
五十六頁），似徵上訴人上開所辯，尚非全然無憑。原判決對此
有利上訴人之卷證未加詳酌，遽為對渠不利之認定，尚嫌速斷。
(四)刑法第三十八條第一項第二款所定得沒收之供犯罪所用或犯罪
預備之物，必於犯罪有關係者，始屬相當。故沒收之物與犯罪行
為之關聯性，須於有罪之判決中有具體之記載，方足資為適用法
律之根據。原判決於理由內係以供裝盛汽油之寶特瓶二個，雖據
上訴人供稱業已丟棄，且經警與上訴人於九十八年七月二十九日
晚上七時十分至現場勘查後並未尋獲，仍難認該寶特瓶業已滅失
，因認其依刑法第三十八條第一項第二款規定，應一併宣告沒收
。然原審於判決事實欄內對於該二寶特瓶如何為上訴人所有，供
本件縱火犯罪所用乙節，並未加認定、記載，致原判決對此所為
沒收諭知，已失其事實依據，自非適法。以上，或係上訴意旨所
指摘，或為本院得依職權調查之事項，應認原判決有撤銷發回更
審之原因。
據上論結，應依刑事訴訟法第三百九十七條、第四百零一條，判
決如主文。
中    華    民    國  九十九  年    三    月   十一   日
                      最高法院刑事第十二庭
                          審判長法官  黃  一  鑫
                                法官  張  春  福
                                法官  林  勤  純
                                法官  李  錦  樑
                                法官  陳  國  文
本件正本證明與原本無異
                                      書  記  官
中    華    民    國  九十九  年    三    月  二十四  日
                                                    m

司法院資訊處製作；財團法人民間司法改革基金會備份。
